【裁判字號】    91,易,932
【裁判日期】    920910
【裁判案由】    偽造文書
【裁判全文】
臺灣臺北地方法院刑事判決                          九十一年度易字第九三二號
    公  訴  人  臺灣臺北地方法院檢察署檢察官
    被      告  丙○○
右列被告因偽造文書案件，經檢察官提起公訴（九十一年度偵字第二五七九號），本
院判決如左：
    主  文
丙○○共同從事業務之人，明知為不實之事項，而登載於其業務上作成之文書，足以
生損害於公眾及他人，處有期徒刑陸月，如易科罰金，以佰元折算壹日。
    事  實
一、丙○○係臺北市○○路二四二巷五十三弄一號二樓申一診所負責人，為執業醫師
    ，係從事業務之人，明知醫師法第十一條規定，醫師非親自檢驗屍體，不得交付
    死亡證明書。緣第三人呂氣於八十五年二月八日因病身亡，而呂氣之孫己○○委
    託葬儀社業者丁○○辦理後事，丁○○因與丙○○平日有業務配合關係，乃介紹
    丙○○予己○○認識。己○○與其岳母甲○○為求謀奪呂氣遺產（己○○、甲○○涉嫌侵占及偽造文書罪部分，經臺灣板橋地方法院分別以渠等二人共同連續行
    使偽造私文書，足以生損害於公眾及他人，各處有期徒刑一年六月，緩刑五年及
    有期徒刑一年，緩刑四年確定），乃以保險為由央求丙○○配合延後開立死亡日
    期，丙○○明知呂氣係八十五年二月八日死亡，惟為獲得新臺幣（下同）四千元
    之報酬，竟與己○○、甲○○共同基於犯意聯絡，由丙○○在其業務上所製作之
    第○○四號呂氣死亡證明書中死亡年月日時欄填寫為八十五年三月八日上午二時
    十五分，末尾之簽發日期，亦填寫為中華民國八十五年三月八日，迨製作完成後
    ，旋即交付己○○。己○○獲得上開不實之死亡證明書後，即持之於同年三月十
    四日，向臺北縣新莊戶政事務所辦理呂氣死亡證明，使該事務所承辦人員，將呂
    氣之死亡時間，於
    甲○○再持上開
    海山頭段三角子小段二五二地號產權移轉登記。嗣於八十九年九月間，呂氣之其
    他繼承人庚○○、癸○○、壬○○、辛○○、乙○○○發覺呂氣遺產業經己○○
    等盜賣，乃向臺灣板橋地方法院檢察署提出告訴，經承辦檢察官向呂氣骨灰安奉
    之明園大佛寺查詢呂氣死亡及骨灰進塔時間，始赫然發覺呂氣早於八十五年二月
    十四日，即已由家屬戊○○存入該寺骨灰塔內。
二、案經臺灣板橋地方法院檢察署檢察官自動檢舉簽分偵辦後，呈請臺灣高等法院檢
    察署檢察長令轉臺灣臺北地方法院檢察署檢察官偵查起訴。
    理  由
一、訊據被告丙○○固坦承有填寫呂氣八十五年三月八日死亡之死亡證明書之事實，
    惟矢口否認有上開犯行，辯稱伊確係三月八日至喪宅替呂氣開立上開死亡證明書
    ，當時確有一名女子躺在棺木中，伊有摸她的鼻子確實沒有氣，因為化了妝所以
    認不太出來，在現場拿了五百元之車馬費，伊現在可以確定該名女子是丁○○之
    妹妹黃梅香，後改名為甲○○。伊開立的是三月八日之死亡證明書，呂氣若為二
    月八日死亡，則其火葬時究竟持有之死亡證明書是何人開立，為何卷內資料均無
    該日之死亡證明書云云。
二、經查：
    （一）被告經丁○○之介紹，以四千元之代價開立之呂氣死亡證明書記載死亡日
          期為八十五年三月八日二時十五分，有呂氣死亡證明書影本在卷可稽，並
          經己○○於偵查中陳稱在卷（見臺灣臺北地方法院檢察署九十一年度偵字
          第二五七九號偵查卷第四十三頁反面）。然呂氣係八十五年二月八日死亡
          ，非同年三月八日死亡一節，亦據己○○、丁○○於本院審理時證述明確
          （見本院九十一年十一月十三日、九十二年六月十八日訊問筆錄）。呂氣
          死亡後於八十五年二月十四日火化，骨灰安奉明園大佛寺之事實，復有明
          園大佛寺函及函附之祿位管理資料識別證、照片各一張在卷足憑，與詹國
          政、丁○○證稱呂氣死亡之時間互核相符。
    （二）被告雖以前揭情詞置辯，惟被告於偵查中已陳述死者實際上是二月相驗的
          ，家屬說有保險，所以要我填晚一個月，開立日期實際上是二月，不是三
          月八日，死亡證明書死亡日期記載八十五年三月八日是不確實的，應該是
          二月八日等語（見臺灣臺北地方法院檢察署九十一年度偵字第二五七九號
          偵查卷第四十四頁反面），已坦承有開立虛偽日期之死亡證明書情事。被
          告於本院審理中固一再辯稱八十五年三月八日有一女子佯裝呂氣躺在棺木
          中，伊事後回想應是丁○○之妹妹黃梅香，後改名為甲○○云云，然已經
          甲○○、丁○○否認（見本院九十二年六月十八日、九十一年十一月十三
          日訊問筆錄），且被告復自承躺在棺木中之女子年約四、五十歲一詞，惟
          呂氣為十五年二月二十三日出生，於八十五年二月八日死亡時，已約七十
          歲之年紀，與四、五十歲之女子容貌顯有差異，被告身為執業醫師，並從
          事檢驗屍體，開立死亡證明書之業務，焉有無法辨認上開不符之處之可能
          ，被告上開辯稱顯屬事後卸責之詞，不可採信。至於己○○於本院審理時
          雖證述被告係於呂氣死亡當日至其住處驗屍並開立死亡證明書，死亡證明
          書上記載死亡日期三月八日應係被告誤載等詞（見本院九十二年六月二十
          日訊問筆錄），與被告之辯稱並不相符，且呂氣之死亡證明書上記載之死
          亡日期或末尾之開立日期均係被告以國字大寫填載「捌伍年月捌日貳時
          拾伍分」、「捌拾伍年月捌日」，並非阿拉伯數字，應無誤寫之可能，
          再參諸呂氣相關殯葬事宜包含死亡證明書之開立均由己○○處理等情，業
          據證人戊○○即己○○之哥哥、證人詹碧玉、癸○○、庚○○、辛○○即
          呂氣之女證述綦詳（見本院九十二年四月十六日、六月十八日訊問筆錄）
          ，己○○因與甲○○為圖謀家產，虛偽辦理房地產移轉登記亦經臺灣板橋
          地方法院分別以渠等二人共同連續行使偽造私文書，足以生損害於公眾及
          他人，各處有期徒刑一年六月，緩刑五年及有期徒刑一年，緩刑四年確定
          ，有本院調閱之臺灣板橋地方法院九十一年度訴字第三八號刑事卷宗可參
          ，己○○於前開訴訟中亦否認有與被告共同登載不實死亡日期之行為，足
          見己○○於本院審理上開證言無非係迴護自己及被告之詞，自非足採。
    （三）再者，被告固一再爭執殯儀館究係依照何人開立之死亡證明書准許呂氣遺
          體火化及死亡證明書上記載之死亡日期為何一節，本院函詢臺北縣立殯儀
          館有關呂氣遺體申請火葬程序，經該館函覆申請火化，亡者家屬需檢具亡
          者死亡證明書正本一份，申請人
          縣立殯儀館火葬許可證申請書及火葬爐使用申請書，由申請人辦理申請即
          可，故呂氣之申請火化，依上開規定即可核准火化；呂氣遺體未進本館，
          惟申請單獨火葬，並於八十五年二月十四日於本館附設火葬場火化，其有
          關火化相關資料，因八十五年間賀伯颱風造成資料全毀，故無法提供，有
          該館九十一年十一月二十七日北縣殯服字第○九一○○○一三八一號函、
          九十二年三月三日北縣殯服字第○九二○○○○二七四號函各一份在卷可
          稽，惟證人丁○○於本院審理時證稱因為那個時候是二月十四日火葬，死
          亡證明書開立的死亡時間應該是在那之前，上面開立什麼時候，伊不記得
          ，但伊拿那份死亡證明書給殯儀館申請火葬爐時，殯儀館的人員並無質疑
          死亡時間，有開立准予使用火葬爐的證明給伊等語（見本院九十一年十一
          月十三日訊問筆錄），顯見呂氣申請火葬時使用之死亡證明書上記載之死
          亡日期應係八十五年二月八日而非三月八日，否則呂氣之遺體應不可能在
          八十五年二月十四日准予使用火葬爐火化。而上開情形，與本件被告開立
          三月八日死亡日期之死亡證明書並無相違背，蓋醫生開立死亡證明書，於
          醫療相關法規並未規定需向衛生局報備，有臺北市政府衛生局九十二年七
          月二十二日北市衛三字第○九二三四五六○一○○號函在卷足憑，換言之
          ，被告不論係開立呂氣死亡日期三月八日或二月八日之死亡證明書，均不
          須向主管單位報備，是故被告自可開立不同死亡日期之呂氣死亡證明書予
          己○○，俾其可分別辦理相關殯葬事宜，是故被告爭執上開情事，當與被
          告開立呂氣不實死亡日期之死亡證明書無涉。
    （四）綜上所述，本件事證明確，被告犯行堪予認定，應依法論科。
三、核被告所為，係犯刑法第二百十五條之業務上登載不實文書罪。被告就本件開立
    不實內容之死亡證明書犯行，與未具業務上身分之己○○、甲○○有犯意之聯絡
    及行為分擔，應依刑法第三十一條第一項規定，均論以共同正犯。又公訴人起訴
    書雖認被告涉犯行使業務上登載不實文書罪嫌，惟被告與己○○、甲○○就業務
    上登載不實文書罪部分為共同正犯已如前述，則被告將死亡證明書交付與共同正
    犯己○○之行為，自不論行使業務上登載不實文書罪，而被告雖因己○○等人告
    知保險要求始開立不實死亡日期之死亡證明書，惟被告開立死亡證明書後，己○○與甲○○究竟如何行使、有無行使，被告無從得知，是故被告就己○○、甲○○持該不實死亡日期之死亡證明書至戶政機關、地政機關行使之行為，亦無犯意
    之聯絡及行為分擔，公訴人上開見解容有誤會，併此敘明。爰審酌被告犯罪動機
    、目的、手段、致被害人所受損害、犯罪後否認態度等一切情狀，茲量處如主文
    所示之刑。又被告行為後，刑法第四十一條易科罰金之規定，業已修正為犯最重
    本刑五年以下有期徒刑以下之刑之罪，而受六個月以下有期徒刑或拘役之宣告，
    因身體、教育、職業、家庭之關係或其他正當事由，執行顯有困難者，得以一元
    以上三元以下折算一日，易科罰金。但確因不執行所宣告之刑，難收矯正之效，
    或難以維持法秩序者，不在此限，並改列第一項，茲比較新、舊法，本件被告所
    犯刑法第二百十五條之罪，適用新法，對被告而言並無不利，爰依刑法第二條第
    一項前段之規定諭知易科罰金之折算標準。
據上論斷，應依刑事訴訟法第二百九十九條第一項前段，刑法第二條第一項前段、第
二十八條、第二百十五條、第三十一條第一項、第四十一條第一項前段，罰金罰鍰提
高標準條例第一條前段、第二條，判決如主文。
本案經檢察官葉惠燕到庭執行職務
中      華      民      國    九十二    年      九      月      十      日
                                      臺灣臺北地方法院刑事第十三庭
                                          法  官    鄭  佾  瑩
右正本證明與原本無異。
如不服本判決，應於判決送達後十日內向本院提出上訴狀（應抄附繕本）。告訴人或
被害人如對於本判決不服者，應具備理由請求檢察官上訴，其上訴期間之計算係以檢
察官收受判決正本之日期為準。
                                          書記官  何  適  熹
中      華      民      國    九十二    年      十      月      六      日
附錄法條：
中華民國刑法第二百十五條：
從事業務之人，明知為不實之事項，而登載於其業務上作成之文書，足以生損害於公
眾或他人者，處三年以下有期徒刑、拘役或五百元以下罰金。


司法院資訊處製作；財團法人民間司法改革基金會備份。
